【裁判字號】    92,上,63
【裁判日期】    950725
【裁判案由】    給付借款
【裁判全文】
臺灣高等法院臺南分院民事判決  92年度上字第63號
上  訴  人  乙○○
訴訟代理人  洪梅芬  律師
複  代理人  丙○○
            李佳冠  律師
訴訟代理人  李季錦  律師
被  上訴人  台灣中小企業銀行股份有限公司
法定代理人  丁○○
訴訟代理人  甲○○
上列當事人間請求給付借款事件，上訴人對於中華民國91年12月
17日臺灣臺南地方法院第一審判決（91年度訴字第2185號）提起
上訴，本院於95年7月11日言詞辯論終結，判決如下：
      主      文
上訴駁回。
第二審訴訟費用由上訴人負擔。
      事      實
甲、上訴人方面：
一、聲明：求為判決：(一)原判決不利於上訴人部分廢棄。(二)前開
    廢棄部分，被上訴人在第一審之訴及假執行之聲請駁回。
二、陳述：除與原判決記載相同者，茲引用之外，補稱：
  (一)授信約定書為消費借貸契約，與國內信用狀融資契約為連帶
    保證契約無涉：
    (1)按最高法院78年度台上字第2118號判決：「本件約定書係
      定式契約，原係由被上訴人所製作；並係以債權人強勢之
      立場，命債務人簽名及蓋章，此為公眾週知之事實，該約
      定書第3條內載：『各種票據、借據及其他證書等之印鑑
      ，僅憑立約書人所留印鑑即可發生效力，不必親筆簽名，
      即使因盜用或偽造印章及其他任何情形發生之損失，立約
      人當自負一切責任』等語；如認為該約定書為有效，則立
      約人即上訴人於其立約（民國〔下同〕71年8月21日）之
      後，任何人如有盜用或偽造上訴人印章為債務人或保證人
      ，向被上訴人借貸金錢或保證債務，不論其金額之多寡，
      上訴人皆須負責清償；而金融機關即被上訴人祇為其本身
      作業上 (即借款時之對保)之省略或方便，竟置立約人即
      上訴人事後權益於不顧，顯非衡平之道。」
    (2)查消費借貸契約與連帶保證契約本屬性質不同獨立性之契
      約。前者為主契約，後者為從契約。兩者本可分別訂立之
      ，毋須一併考量。是縱使上訴人有與被上訴人簽立授信約
      定書，亦係其自行向被上訴人借款而與訴外人笠騰企業股
      份有限公司（下稱笠騰公司）無涉，如何憑藉此授信約定
      書即推論上訴人有同意為笠騰公司借款之連帶保證人，原
      審對此認定似嫌速斷。
  (二)國內信用狀融資契約上並非為上訴人簽名，且印文亦為他人
    所盜用，與上訴人無關：
    (1)查本件國內信用狀融資契約上之簽名，並非上訴人所簽，
      且印文亦為上訴人因作為勞保業務之用而留存於訴外人笠
      騰公司，並非係上訴人之印鑑章，此有台南縣玉井鄉戶政
      事務所核發之印鑑證明可證，且證人許燦源亦到庭結證非
      上訴人之親自簽名、蓋印，足證國內信用狀融資契約上上
      訴人之簽名為他人偽造，且印文亦為他人所盜用之事實。
    (2)被上訴人明知上訴人未到場，此業經證人許燦源結證：「
      簽保證書時，銀行並未要求保證人到場。」，仍任由他人
      偽造或盜用上訴人之簽名及印章，顯見被上訴人辦理融資
      契約時未盡善良管理人之注意義務，有重大過失之情事。
  (三)上訴人無授與代理權予他人之事實：
    (1)查不僅從授信約定書或國內信用狀融資契約書中，均無載
      明上訴人授與代理權予笠騰公司之負責人許燦源之意旨；
      且證人許燦源亦證稱：「除了82年之約定書外，之後借據
      是我代被告（即本件上訴人）簽名蓋章，我未將借款之事
      告訴他，其印章是在簽訂契約書時，我代刻的。」，足證
      上訴人未曾授與代理權予證人許燦源之事實。故原審判決
      認定上訴人身為笠騰公司之股東，於對保並簽立授信約定
      書及印鑑卡後，仍將該印章留存於笠騰公司，顯已同意為
      笠騰公司借款之連帶保證人，並授權笠騰公司使用上述印
      章辦理貸款事宜云云，實屬率斷。
    (2)原審判決援引最高法院37年度上字第8816號判例認定上訴
      人有授權笠騰公司之行為，惟該判例係指借據內之「印章
      」及「作押房契」均屬真正時，與本件情節不符，自無從
      適用該判例。況且本件亦有證人許燦源證稱：國內信用狀
      融資契約內上訴人之簽名及印章均非上訴人親自所簽或蓋
      用，顯有反證證明並非上訴人親自簽名及蓋印，當無從推
      定上訴人有授權予笠騰公司之情事。
  (四)原審判決以被上訴人所提出之84年1月8日至85年1月8日及85
    年1月8日至86年1月8日間之國內信用狀融資契約各乙份及蓋
    章前上訴人於82年間曾前往銀行對保，並同意為笠騰公司借
    款之保證人為據，認定本件之融資契約係自82年1月8日起逐
    年換約而均至每年之1月8日起算之事實。惟：原審判決既認
    定本件之融資契約係自82年1月8日起，1年一換，則被上訴
    人應當留有1年一換之融資契約書，即82年1月8日至83年1月
    8日、83年1月8日至84年1月8日之融資契約書，惟原審未查
    ，未請被上訴人提出前述融資契約書，其認定不無率斷，請
    本院命被上訴人提出82年1月8日至83年1月8日、83年1月8日
    至84年1月8日之融資契約書。
三、證據：除援用第一審所提證據外，補提出印鑑證明1件、臺
    灣中小企業銀行審查部85年12月31日部審一字第4420號書函
    影本1件、臺灣中小企業銀行徵信報告影本1件、臺灣臺南地
    方法院87年度訴字第1085號刑事判決影本1件、本院88年度
    上訴字第592號刑事判決影本1件、最高法院90年度台上字第
    5046號刑事判決影本1件、本院90年度上更(一)字第46號刑事
    判決影本1件、臺灣高等法院台南分院檢察署函影本1件、臺
    灣臺南地方法院86年度重訴字第213號民事判決影本1件、本
    院88年度重上更(一)字第10號民事判決影本1件。
乙、被上訴人方面：
一、聲明：求為判決：上訴駁回。
二、陳述：除與原判決記載相同者，引用之外，補陳：
  (一)上訴人於85年9月間即以本案訴訟標的債權新台幣（下同）
    179萬元，對被上訴人提起「確認債權不存在」之訴訟，經
    臺灣台南地方法院85年度訴字第1430號判決、本院86年度上
    字第240號判決、最高法院88年度台上字第543號裁定，均駁
    回其訴，由此可知被上訴人對其債權確實存在。
  (二)本院依上訴人之聲請，裁定本件於臺灣臺南地方法院87年度
    訴字第1085號許燦源被訴偽造文書案件刑事訴訟確定前，停
    止訴訟程序。該刑事部分業於94年10月13日經最高法院以94
    年度台上字第5662號判決駁回上訴，原判決認定笠騰公司向
    本行貸款由上訴人擔任保證人，係經上訴人（當時係為笠騰
    公司之股東兼監察人）同意，並授權許燦源以印鑑章加蓋於
    借據等文書上，因而認定許燦源該部分所為，不構成行使偽
    造文書罪。
三、證據：除援用第一審所提證據外，補提出臺灣臺南地方法院
    86年度重訴字第213號判決確定證明書影本1件。
丙、本院依職權調閱臺灣臺南地方法院86年度重訴字第213號給
    付借款民事事件全卷7宗、臺灣臺南地方法院85年度訴字第1
    430號確認債權不存在民事事件全卷原卷4宗、影卷1宗、臺
    灣臺南地方法院檢察署87年度偵字第523號被告許燦源等偽
    造文書案卷3宗、臺灣臺南地方法院檢察署94年度執字第502
    3號許燦源偽造文書案卷原卷10宗、影印卷1宗。
      理      由
一、按當事人之法定代理人其代理權消滅者，應由有代理權之法
    定代理人承受訴訟，此觀民事訴訟法第170條規定自明。又
    所謂承受訴訟之聲請，並無一定之用語，苟依書狀意旨，及
    承受義務人以該書狀或委任訴訟代理人所為之訴訟行為，足
    認其係出於承受訴訟之意思者，即應認為已為合法之承受訴
    訟之聲明（最高法院77年度台上772號、90年度台上288號判
    決意旨參照）。本件被上訴人之法定代理人於第二審上訴程
    序中已由王榮周變更為丁○○，有被上訴人提出之95年6月
    23 日民事答辯狀、被上訴人公司委任狀各1份在卷可稽，本
    件被上訴人之法定代理人丁○○依法已有承受訴訟之意思，
    其承受亦屬有據，合先敘明。
二、被上訴人主張：上訴人於82年1月8日出具授信約定書交付被
    上訴人，約定其在被上訴人之總行或所屬分支機構內之一切
    債務，包括票據、借款、墊款、保證等債務並包括利息違約
    金等原依該約定書內容負責，嗣訴外人笠騰公司於84年1月8
    日邀同上訴人為其連帶保證人，與被上訴人簽訂「國內信用
    狀融資契約」，融資額度1,000萬元，額度動用期間自84年1
    月8日起至85年1月8日止，逕由笠騰公司出具開發信用狀申
    請書等文件申請循環動用，如逾期在6個月以內部分，照上
    開利率百分之10，逾期超過6個月部分，照上開利率百分之
    20加付違約金。笠騰公司於84年12月28日依據契約，向被上
    訴人出具（開發國內即期不可撤銷信用狀申請）開發國內信
    用狀金額2,567,775元，再於85年1月6日改貸短期放款179萬
    元（下稱系爭借款）抵償上項款項，約定85年6月26日清償
    ，詎屆期未獲清償，迭經催討無效，除獲付至85年6月25日
    止之利息外，其餘均未清償。爰依借貸及連帶保證之法律關
    係，請求判決命上訴人如數給付，並自85年6月26日起至清
    償日止按年息百分之9.6計算之利息，自85年6月26日起至清
    償日止，逾期在6個月以內部分按上開利率百分之10，逾期
    超過6個月部分照上開利率百分之20計算之違約金等語。
三、上訴人則以：國內信用狀融資契約內上訴人之簽名係訴外人
    許燦源未經伊同意所簽立，印文亦為其所盜用，系爭179萬
    借據上訴人並未簽名，亦無上訴人為保證人之字樣；上訴人
    並無授與代理權予訴外人許燦源；上訴人未擔任笠騰公司系
    爭借款之連帶保證人之意思，不應就系爭借款負連帶保證之
    責等語，資為抗辯。
四、被上訴人主張，上訴人曾於82年1月8日出具授信約定書交被
    上訴人，又訴外人笠騰公司於84年1月8日邀同上訴人為連帶
    保證人，與被上訴人簽訂「國內信用狀融資契約」，融資額
    度1,000萬元，額度動用期間自84年1月8日起至85年1月8日
    止，逕由笠騰公司出具開發信用狀申請書等文件申請循環動
    用，如逾期在6個月以內部分，照上開利率百分之10，逾期
    超過6個月部分，照上開利率百分之20加付違約金；笠騰公
    司於84年12月28日依據契約，向被上訴人出具開發國內信用
    狀金額2,567,775元，再於85年1月6日改貸短期放款179萬元
    抵償上項款項，約定85年6月26日清償，除付息至85年6月25
    日外，其餘本息均未清償之事實，有被上訴人提出之國內信
    用狀融資契約、授信約定書、印鑑卡、授信動用申請書、借
    據各1件附卷可稽（見原審卷第14至17、23至24頁），堪信
    為真實。
五、茲被上訴人主張，上訴人應依借貸及連帶保證之規定，就系
    爭借款之本金利息違約金負給付之責，上訴人則否認有連帶
    保證之責任，並以前開情詞置辯，是本件應審究者，乃上訴
    人是否係主債務人即訴外人笠騰公司對被上訴人系爭借款債
    務之連帶保證人，應否負給付之責？經查：
  (一)按關於消極確認之訴，經確定判決，認法律關係成立予以駁
    回時，就該法律關係之成立即有既判力。上訴人前對系爭債
    權提起確認不存在之訴，既受敗訴之判決且告確定，則被上
    訴人於後案主張債權存在，請求如數履行，上訴人即應受前
    案既判力之羈束，不容更為債權不存在之主張。最高法院著
    有50年度台上字第232號判例可資參照。
  (二)查：上訴人曾於85年9月間，就系爭借款債權債務關係，以
    被上訴人為被告，向原審法院提起確認債權不存在之訴，主
    張其就系爭借款債務不負連帶保證人責任，經原審法院以85
    年度訴字第1430號確認債權不存在事件受理，判決駁回上訴
    人之訴訟，上訴人不服提起上訴，經本院以86年度上字第24
    0號駁回其上訴，上訴人仍不服，再對本院之判決提起上訴
    ，經最高法院以88年度台上字第543號裁定駁回其上訴而告
    確定，業經本院依職權調取上開卷宗核閱無訛，並有3件裁
    判書附卷可按（原審卷，第74至86頁）。
  (三)依上開判例意旨，被上訴人主張對上訴人有系爭借款債權存
    在，請求如數履行，上訴人即應受前案既判力之羈束，不容
    更為債權不存在之主張。上訴人仍執其於前案訴訟時之主張
    ，謂上開國內信用狀融資契約內其簽名、印文，係訴外人許
    燦源偽造、盜用，授信契約非其書立，伊不負保證人之責云
    云，即無可採。
  (四)又按訴訟標的之法律關係，於確定之終局判決中經裁判者，
    當事人之一造以該確定判決之結果為基礎，於新訴訟用作攻
    擊防禦方法時，他造應受其既判力之拘束，不得以該確定判
    決言詞辯論終結前所提或得提出而未提出之其他攻擊防禦方
    法，為與該確定判決意旨相反之主張，法院亦不得為反於確
    定判決意旨之裁判，此就民事訴訟法第400條第1項規定之旨
    趣觀之甚明，最高法院著有30年上字第8號判例、42年度台
    上字第1306號判例可資參照。此即學說上所謂之失權效或遮
    斷效。查：如前所述，上訴人既曾就系爭借款債務提起消極
    確認之訴，主張系爭融資契約授信約定書係借據偽造，伊不
    負保證人責任，是其於該案件審理時，即可提出各項攻擊防
    禦方法，為其有利之主張，依卷附判決書觀之，上訴人於前
    案中亦確已為各項有利主張，既經前案審酌後予以駁斥，而
    為其不利之認定，依上開判例意旨，其於本件訴訟中，自不
    能再提出與前開確定判決意旨相反之主張，法院亦不得為與
    前案相反之裁判，是上訴人所提出之各項主張或聲請調查系
    爭借款之歷年借據，本院自無庸再加以審酌，併予指明。
六、從而，被上訴人本於消費借貸及連帶保證之法律關係，請求
    上訴人給付179萬元及自85年6月26日起至清償日止，按年息
    百分之9.6計算之利息，並自85年6月26日起至清償日止，逾
    期在6個月以內部分按上開利率百分之10，逾期超過6個月部
    分按上開利率百分之20計算之違約金，為有理由，應予准許
    。原審判命上訴人如數給付、遲延利息及違約金，並依兩造
    之聲請，分別酌定相當擔保金額為准、免假執行之宣告，經
    核並無違誤；上訴人上訴意旨，指摘原判決不當，求予廢棄
    改判，為無理由，應予駁回其上訴。
七、據上論結，本件上訴為無理由，依民事訴訟法第449條第1項
    、第78條，判決如主文。
中    華    民    國    95    年     7    月    25    日
                  民事第二庭    審判長法  官  丁振昌
                                      法  官  李素靖
                                      法  官  吳上康
上為正本係照原本作成。
如對本判決上訴，須於判決送達後20日內向本院提出上訴狀，未
表明上訴理由者，應於上訴後20日內，向本院提出理由書（須附
繕本）。
中    華    民    國    95    年    7     月    27    日
                                      書記官  易慧玲
                                                 K


司法院資訊處製作；財團法人民間司法改革基金會備份。
